臺灣高等法院高雄分院刑事判決　　　 94年度上更(一)字第9號
上　訴　人
即　被　告　丁○○
指定辯護人　洪文佐律師
上列上訴人因偽造有價證券等案件，不服臺灣屏東地方法院87
年度訴字第754 號中華民國90年5 月30日第一審判決（起訴案號
：臺灣屏東地方法院檢察署87年度偵字第2784號，移送併辦案號
：同署88年度偵字第6426號），提起上訴，判決後，經最高法院
發回更審，本院判決如下：
    主  文
原判決撤銷。
丁○○連續意圖供行使之用，而偽造有價證券，處有期徒刑壹年
拾月。附表一所示偽造之本票暨附表二所示偽造之印章均沒收。
    事  實
一、丁○○於民國 (下同)84 年2 月25日，自任會首，在其屏東
    縣新埤鄉○○村○街路10號住處，邀集每會新台幣 (下同）
    2 萬元民間互助會，會員（含會首）共34人次，會期自84年
    2 月25日起至86年11月25日止，並約定每月25日下午8 時在
    其上開住處開標一次（採內標制），依約得標者應簽發本票
    以資擔保。詎丁○○意圖為自己不法所有，並基於概括之犯
    意，明知黃秋霞、薛復華、丙○○、林淑惠（已改名為乙○
    ○）等人並未同意加入其所邀集之互助會，竟冒用林淑惠、
    薛復華及黃秋霞、丙○○（以上2 人係嗣後丁○○擅自頂替
    會員劉安晃之2 會，故未列名互助會簿內）等4 人名義入會
    ，嗣分別於84年4 月25日（即第3 會，以林淑惠名義標得會
    款、標息5200元）、84年10月25日（即第9 會，以薛復華名
    義標得會款、標息7600元）、85年2 月25日（即第13會，以
    黃秋霞名義標得會款、標息6400元）及85年5 月25日（即第
    16會，以丙○○名義標得會款、標息7600元），在其上開住
    處，分別偽冒林淑惠、薛復華、黃秋霞、丙○○之簽名及上
    開標息金額於空白紙張，表示林淑惠、薛復華、黃秋霞、丙
    ○○等4 人願依其標單上所載明之會息標取互助會款，據以
    偽冒林淑惠等4 人名義參與競標而行使之，均於當次標得會
    款，遂行其向活會會員詐財之目的，均足生損害於黃秋霞、
    丙○○、薛復華、林淑惠等4 人；丁○○於冒名得標後，為
    順利向活會會員收取互助會款，乃意圖供行使之用，並基於
    概括之犯意，先後委由不知情之第三人偽刻如附表2 所示林
    淑惠、薛復華、黃秋霞、丙○○等4 人之印章各1 枚後，連
    續於附表1 所示之時間（即發票日期），在其上開住處，先
    後偽造如附表1 所示之本票（其中以黃秋霞、薛復名義偽造
    之本票均係由丁○○本人親自偽造，以丙○○、林淑惠名義
    偽造之本票則係委由不知情之第三人偽造），並將偽造之本
    票先後、分別交付予該月份之活會會員收執，以供擔保，致
    活會會員甲○○等人陷於錯誤，而將會款交付予丁○○，先
    後丁○○共向活會會員甲○○等人詐得1,194,800 元。嗣因
    甲○○得標後向丁○○追索會款無著，持上開本票分向黃秋
    霞等人要求付款無著，且互助會亦於85年11月發生止會，始
    知悉上情。
二、案經甲○○、丙○○、林淑惠分別訴由臺灣屏東地方法院檢
    察署檢察官偵查起訴暨移送併辦。
      理    由
一、訊據上訴人即被告丁○○（下稱被告）供認有邀集上開之民
    間互助會及先後於附表1 所載之日期分別以林淑惠、薛復華
    、黃秋霞、丙○○等4 人名義標得會款，暨薛復華、黃秋霞
    名義所簽發之本票係其所簽寫等之事實不諱，惟矢口否認有
    虛列會員、冒名標會及偽簽本票等之犯行，辯稱：林淑惠是
    委託我的女婿黃忠信參加我的互助會；劉安晃退出2 會以後
    ，黃忠信又說丙○○要再加一會；黃秋霞、薛復華部分是黃
    忠信借用該2 人名義參加互助會，此後該4 人繳交會款、標
    取會款均由黃忠信出面，丙○○、林淑惠之本票是得標後由
    黃忠信交給我的，我不知筆跡是何人所書寫，薛復華、黃秋
    霞之本票則是黃忠信拿空白本票叫我填寫，但印鑑章是黃忠
    信所刻，4 人本票都不是我偽造的云云。
二、惟查：
  (一)、右揭事實，業據告訴人即證人甲○○於本院審理中證述綦
      詳，並證述其於檢察官偵查及原審審理中所指訴之情節均
      屬實在（見本院上更(一)卷第67頁)。 又林淑惠、丙○○並
      未曾參加被告所邀集之互助會等情，亦據證人林淑惠、丙
      ○○於本院審理中證述屬實（見本院上更(一)卷第66、89頁
      ，核與彼等於原審審理中指訴之情節相符），復有該互助
  　　會簿2 本及黃秋霞本票原本1 張（發票日85年2 月25日）
      ，薛復華本票原本2 張（發票日為84年10月25日），丙○
      ○本票原本、影本各1 張（發票日85年5 月25日），林淑
      惠本票影本2 張（發票日84年4 月25日）扣案可稽（見87
      年度訴字第754 號卷(一)卷第106 頁證物袋、87年度訴字第
      754 號卷(二)第5 至8 頁、21頁，87年度偵字第19906 卷第
    　2 頁，本院上訴卷第147 頁證物袋）。被告就上開4 名會
  　　員加入及競標過程，均稱係其女婿黃忠信一手處理，與伊
　    無關云云；然黃忠信於本件案發時因車禍已成植物人狀態
      等情，已據被告陳明在卷，並有診斷證明書在卷可佐（見
      87年度偵字第2784號卷第27頁）；而黃忠信確實已於88年
      10月9日 死亡，有其個人基本查詢結果在卷可按（見本院
      上更(一)卷第73頁），已無從傳訊黃忠信到庭對質查證。惟
      單純忠實之互助會會首，就會單之記載本應忠實註記，因
      其身負全體會員會款繳付保證責任，對所有參與會員之信
      用詳實查核，乃屬常情，會員黃忠信與被告有翁婿密切關
      係，黃忠信既以本人名義實際參加互助會（參加1 會，詳
      互助會簿所載），被告對黃忠信捨參加數會，而採人頭會
      員與會方式加入達4 會，既未加聞問，猶對其他會員隱瞞
      其情；黃忠信本人僅係食品公司司機，月入3 、4 萬元，
      參加多會，其妻毫不知情（以上事實，已據黃忠信之妻即
      被告之女謝惠妍於本院前審審理中證述在卷，見本院上訴
      卷第65、66頁），被告對黃忠信互助會款支付信用亦未加
      質疑，更未主動向其女兒查問；被冒名與會之會員係黃忠
      信之人頭會員，被告身任會首，亦未主動向各該會員進行
      查證是否同意出名（蓋系爭互助會依約定得標必須簽發本
      票，如未事先查證有無獲授權，其產生爭端事所必然，且
      其本票責任勢必有由會首承擔之風險），即應允黃忠信取
      人頭戶參與數互助會，凡此均難謂與常情相符。而被告於
      檢察官偵查及原審審理中，就上開林淑惠、薛復華、黃秋
      霞、丙○○等4 人之本票如何被簽發過程乙節，或稱：「
      黃秋霞部分是黃忠信替她開的，因黃秋霞及其他2 、3 位
      均委託黃忠信來標會，而其他人本票均是他們自己開的」
      、「該會85年11月止會，因黃忠信當時發生車禍，我發覺
      黃秋霞、林淑惠、丙○○之本票可能是黃忠信偽造」（見
      87年度偵字第2784號卷第9 頁），或稱：「林淑惠、丙○
      ○之本票是黃忠信替該2 人標會後拿來之本票，蓋章後，
      有4 張票是我幫他寫的，我不知是否係這2 張（按當時偵
      訊中僅出現丙○○、林淑惠2 張本票）」（見87年度偵字
      第7207號卷第7 頁背面），或稱：「是黃忠信發生車禍後
      ，我才知道有她們（指林淑惠、丙○○）的本票」（見87
      年度偵字第19906 號卷第11頁背面末1 行）、「黃秋霞、
      丙○○均住高雄，因我的會中途有人要退會，黃忠信說他
      有朋友要頂會，她們是黃忠信找來頂會的，我沒有偷開本
      票」、「黃秋霞部分是我代寫，但章不是我蓋的，（卷內
      本票）均不是我所開的。」（見87訴字第754 號卷(二)第2
      、3 頁）、「林淑惠之入會，本於84年2 月25日委託黃忠
      信同時繳款加入，丙○○入會係會員劉安晃退出2 會中接
      續1 會加入，另1 會係由陳阿信（已亡故）所接續加入，
      又黃秋霞、薛復華則係會員郭寶天退出二會，各承一會加
      入」（見本院上訴卷第41頁具狀所載內容）各等語。嗣原
      審將卷附黃秋霞及丙○○本票原件3 紙與丁○○平日所寫
      筆跡資料及當庭所寫筆跡併送法務部調查局鑑定筆跡結果
      認：「黃秋霞、薛復華本票上簽名之筆跡與被告筆跡筆劃
      特徵相符，另丙○○本票上簽名之筆跡與被告筆劃特徵相
      似」，有該局89年8 月11日（89）陸(二)字第89052451號通
      知書乙紙在卷可稽（見87年度訴字第754 號卷(一)第64頁）
      。因上開鑑定結果函復原審後，被告方改供稱：黃秋霞、
      薛復華部分之本票是我所寫的，但印章不是我蓋的，是由
      黃忠信拿來即蓋好的等語（見87年度訴字第754 號卷(一)第
      98頁），前後迭為不同供述，被告身任會首，有無開立上
      開本票，應知悉甚詳，其於偵、審迭為否認，俟提示筆跡
      鑑定結果後，始坦承黃秋霞、薛復華之本票由其開立之事
      實，惟仍辯稱：黃秋霞等人委託黃忠信入會、標會及繳錢
      云云，顯見被告推由黃忠信攬責之態度甚為鮮明，參諸證
      人曾松（亦為互助會會員）於原審審理中證稱：「標會
      時黃忠信沒有到場，相關的會務都是丁○○在處理」等語
      （見87年度訴字第754 號卷(一)第95頁末行、96頁第一行）
      ；另證人謝惠妍（即被告之女，亦是黃忠信之妻）於本院
      前審審理中亦到庭證稱：「黃秋霞是我叔叔（筆錄誤載為
      小叔）的太太，薛復華是我妹婿，丙○○、林淑惠是我們
      的朋友，他們4 人參加我父親的互助會，我不清楚」（見
      本院上訴卷第65、66頁），證人謝惠妍與黃忠信係夫妻關
      係，與被告更是父女關係，如若黃秋霞、薛復華、丙○○
      、林淑惠等4 會互助會均由黃忠信加入、繳交會款、得標
      收取會款屬實，證人謝惠妍應無不知情之理，是難認被告
      所辯黃秋霞、薛復華、丙○○、林淑惠等人委託黃忠信入
      會及標會與實情相合。是被告所推稱冒標之人黃忠信既已
      死亡，而被告所辯又有上開諸多違常之情，自難遽信為真
      實。
  (二)、依被告所提出之標會紀錄（見本院上訴卷第92頁）所載第
      13次標得會款之黃秋霞雖始終未到庭陳述其有無實際參與
      互助會，然依卷附診斷證明書5 紙（見88年度訴字第754
      號卷(一)第19至23頁），載明黃秋霞罹患慢性精神分裂症，
      就診醫院遍佈長庚醫院、高雄醫學院附設中和紀念醫院、
      陸軍第802 總醫院附設民眾診療服務處、高雄市立凱旋醫
      院，實際罹患時間已達15年；且黃秋霞於90年3 月18日入
      國軍高雄總醫院時，已處於無處理一般日常事務之意識與
      能力狀態，此有國軍高雄總醫院90年10月30日濟世二字
      第6196號函附卷可按（見本院上訴卷第151 頁）。證人謝
      木香（即黃秋霞之丈夫）於本院前審審理中亦證稱：黃秋
      霞之精神病已經20多年了，平常都是胡言亂語，根本無經
      濟能力參加互助會及標會，日常生活全靠我代為處理，她
      不可能去標會，至於丁○○之互助會有我太太名義，我本
      身是完全不知情，黃忠信也沒有跟我提過等語（見本院上
      訴卷第176 頁），足見黃秋霞之精神病情嚴重，已無能力
      參與或無授權他人參與互助會甚明。況黃秋霞係被告之弟
      媳婦，已據被告於原審審理中供明在卷（見88年度訴字第
      754 號卷第28頁），黃秋霞與被告間有密切親戚關係，反
      與黃忠信關係較疏，竟謂被告會同意其女婿黃忠信以黃秋
      霞之名參與互助會，且被告明知其弟媳係精神病患者，竟
      未向其胞弟查證，均與常情有違；況事後被告以黃秋霞名
      義標取會款所簽發之本票，係由被告本人親自簽發，而非
      黃忠信所簽發，亦與黃忠信借黃秋霞名義標得會款之常情
      不符；準此，被告上開所稱「黃秋霞部分是黃忠信借用黃
      秋霞名義參加互助會」之辯解，即難採信。另薛復華互助
      會部分，固據薛復華於本院前審到庭證稱：我岳父丁○○
      未邀我參加互助會，是黃忠信叫我幫忙，由我提供名義，
      往後我未曾繳過會款，也未標過會，一直到有活會會員持
      本票向我收會款，我才知有人用我名義開本票，我有問黃
      忠信的太太，她也說不知道，當時黃忠信已在病床上呈植
      物人狀態等語（見本院上訴卷第160 頁），似認其有授權
      黃忠信用其名義參與互助會；然徵諸薛復華係被告之女婿
      ，其所為證詞，已難期公允；且依其上開所證述，既稱有
　　　獲黃忠信事前徵詢並同意，何以又稱不知以其名義簽發本
　　　票？黃忠信既有獲授權薛復華名義參與互助會，何以得標
　　　後，又不聯繫知會簽發本票一事（依薛復華稱本票上文字
  　　均非其手筆）？一旦互助會出狀況，活會會員必以手中本
　    票向死會會員追索會款，薛復華本票既流通在外，黃忠信
      又已死亡，會首又係其岳父，何以未主動出面處理而待有
　　　人向法院聲請本票強制執行裁定後再行和解處理？均與常
  　　情相悖，是證人薛復華上開證詞，亦難執為有利被告之證
　　  據。
  (三)、被告在丙○○、林淑惠告訴被告偽造其等之本票收取會款
  　　案件（即88年度訴字84號），於原審審理中供稱：我招會
　    時，林淑惠、丙○○並沒有參加，但後來劉安晃退出，我
      的女婿黃忠信說他有二個朋友即林女、蔡女要接，所以就
      由林、蔡等2 人項劉安晃的會云云（見88年度訴字第84號
      卷第15頁)； 然被告邀集互助會後，於84年3 月25日交付
      載有會員林淑惠之互助會簿予會員曾松（互助會簿誤載
      為曾松秀），交付後未有收回更改會員名單之情，已據證
      人曾松於檢察官偵查中證述在卷（見87年度偵字第7207
      號卷第15頁），且為被告所不否認，復有曾松所庭呈之
      互助會簿1 本在卷可憑（見87年度訴字第754 號卷(一)卷第
      106 頁證物袋），依該互助會簿記載，顯示林淑惠於該互
      助會成立之初，即已被列入會員（即編號33），是被告於
      原審辯稱於該互助會存續期間，因有會員退出而由黃忠信
      以林淑惠名義加入云云，已有未合。再參照該卷附互助會
      簿所載會員名單中，並無丙○○、黃秋霞之名字，該2 人
      於該互助會起會時顯未加入，若被告所辯無訛，其既尚知
      補載稱中途入會之林淑惠姓名，則黃秋霞、丙○○亦係中
      途入會，理應會一貫處理補入列記方是，然被告竟未此之
      為，亦與常情有違，是被告此一抗辯，亦屬有疑。至會員
      林淑惠本票之前亦未被認定係被告本人偽造，經本院前審
      連同被告當庭書寫筆跡送請內政部刑事警察局鑑定結果亦
      無法認定是否被告本人筆跡，有該局90年11月15日 (90)
      刑鑑 字第212664號函在卷可按（見本院上訴卷第182 頁
       ）， 告訴人丙○○、林淑惠名義被偽造之本票筆跡雖無
      確切之事證足以認定係被告本人所偽造，惟依上開所述，
      被告推稱係由其女婿黃忠信所為之辯解，殊難讓常人信服
      ，而相關互助會員迄本案告訴提出之前，亦未有指陳曾獲
      被告告知相關上開人頭互助會係黃忠信一人所為之訊息，
      被告於偵審中方為此辯陳，其所辯又有上開諸多不符情理
      之處，自難遽信其所辯為可採，此2 人之本票爰認定係委
      由不知情之第三人為之。
  (四)、被告於本院審理時雖另辯稱：黃忠信發生車禍後，我有打
　　　電話向林淑惠等人要求收取會款云云；惟證人林淑惠、丙
　　　○○於本院審理中均證稱「未參加被告所邀集之互助會，
　　　被告亦未曾打電話向其要過會款」之情事（見本院上更(一)
　　　卷第 65、66、89 頁）。至證人薛復華（即被告之女婿）
　　　於本院審理中雖證稱：黃忠信有以我名義參加我岳父之互
　　　助會，黃忠信出車禍後，我岳父有打電話向我要過會款等
　　　語（見本院上更(一)卷第 86 頁），惟另證稱：黃忠信借我
      名義加入互助會之時間是85年或是88年間，黃忠信於88年
      或89年間出車禍等語（見本院上更(一)卷第87頁）；惟上開
      民間互助會起會之日期為84年2 月25日，有前開互助會簿
      在卷可憑；另黃忠信自85年8 月27日至85年10月12日因左
      側腦內出血、左股股骨折（車禍造成）在高雄醫學院附設
      中和紀念醫院接受手術，當時已神智不清、無法行動等情
      ，有上開醫院出具之診斷證明書在卷可按（見87年度偵字
      第2784號卷第27頁）；黃忠信並已於88年10月9 日死亡（
      已如前述），則證人薛復華上開所稱黃忠信借其名義加入
      互助會之時間及黃忠信發生車禍、死亡之時間，均與事實
      明顯不符，顯見證人薛復華記憶能力不佳，然其能於黃忠
      信出車禍後，仍記得被告有打電話向其要會款乙節，該項
      證詞即有疑義，應屬事後迴護被告之詞，尚難採為被告有
      利之證據。
  (五)、被告分別以林淑惠、薛復華、黃秋霞、丙○○名義冒標之
      日期、標息金額分別為84年4 月25日、標息5200元（即第
      3 會，以林淑惠名義標會），84年10月25日、標息7600元
      （即第9 會，以薛復華名義標會），85年2 月25日、標息
      6400元（即第13會，以黃秋霞名義標會），85年5 月25日
      、標息7600元（即第16會，以丙○○名義標會）等情，有
      被告提出之標會紀錄表附卷可憑（見本院上訴卷第92、93
      頁），則被告第1 次實際冒標詐得之金額為414,400 元（
      活會會員薛復華、黃秋霞、丙○○等3 人部分實際未繳交
      ，係由被告繳付，故應扣除；即《34-3-3》×14,800 元)
      ，因上開實際繳交活會會款人數為28人，故被告於附表1
      編號1 所示該次偽造林淑惠義之本票應係28張。被告第2
      次實際冒標詐得之金額為285,200 元（活會會員黃秋霞、
      丙○○等2 人部分實際未繳交，係由被告繳付，故應扣除
      ；即《34-9-2》×12,400元)， 因上開實際繳交活會會款
      人數為23人，故被告於附表1 編號2 所示該次偽造薛復華
      之本票應係23張。被告第3 次實際冒標詐得之金額為272,
      000 元（活會會員丙○○部分實際未繳交，係由被告繳付
      ，故應扣除；即《34-13-1 》×13,600元)， 因上開實際
      繳交活會會款人數為20人，故被告於附表1 編號3 所示該
      次偽造黃秋霞之本票應係20張。被告第4 次實際冒標詐得
      之金額為223,200 元（即《34-16 》×12,400元)，因 上
      開實際繳交活會會款人數為18人，故被告於附表1 編號4
      所示該次偽造黃秋霞之本票應係18張。上開所詐得之金額
      共計為1,194,800 元。
  (六)、綜上各情，被告上開所辯，應屬事後卸責之詞，均不足採
  　　信；被告冒用黃秋霞等 4 人名義標得會款及偽造如附表1
      所示本票之事實，已臻明確。而被告於邀集互助會之初，
      既已虛列人頭會員入會，進而冒標會款，足見被告確有不
      法所有之意圖；其進而施用詐術冒標會款，致該互助會活
      會會員陷於錯誤而交付會款，致遭其冒名者及告訴人受有
      損害，故其上開行使偽造之準私文書、偽造有價證券及詐
      欺取財之犯行，均堪認定。
三、按在紙上或物品上之文字、符號，依習慣或特約，足以為表
    示其用意之證明者，以文書論，刑法第220 條定有明文。被
    告冒用黃秋霞、薛復華、丙○○及林淑惠之名義，偽造利息
    標單，在標單上記載其姓名及利息，係用以表示各願付該利
    息，而以該利息得標之意，自屬偽造刑法第220 條準私文書
    。核被告意圖為自己不法之所有，冒用黃秋霞、薛復華、丙
    ○○及林淑惠四人名義，偽造利息標單，持以冒標會款，得
    標後向活會會員詐取會款，係犯刑法第216 條、第210 條、
    第220 條第1 項之行使偽造準私文書罪及刑法第339 條第1
    項之詐欺取財罪。其偽造署押為偽造私文書之一部分，而偽
    造私文書之低度行為，已為行使偽造私文書之高度行使行為
    所吸收，僅論以行使偽造私文書罪。上開偽造黃秋霞、薛復
    華、丙○○及林淑惠名義開立本票之行為，核另犯刑法第20
    1 條第1 項之偽造有價證券罪。其囑不知情之刻印師偽刻被
    害人黃秋霞、薛復華、丙○○及林淑惠印章，為間接正犯，
    而後將上開印章加蓋於其偽造之本票上，其偽造印章、偽造
    印文，均為偽造有價證券之階段行為，不另論偽造印章及印
    文罪；上開偽造本票其中丙○○、林淑惠部分係委由不知情
    之第三人偽簽署押於本票發票人欄上，亦係間接正犯，且該
    偽簽署押行為係偽造本票行為之一部，亦均不另論罪；被告
    偽造有價證券後復持以行使，其行使之低度行為已為高度之
    偽造有價證券所吸收，僅論以偽造有價證券罪。再被告各次
    冒標會款，均係以一行為，向28位、23位、20位、18位活會
    會員詐欺會款，屬一行為觸犯數個詐欺取財罪名，應依想像
    競合犯規定，從一重之詐欺取財罪處斷。被告於各次冒標會
    款後，各同時偽造被害人林淑惠本票為28張，薛復華本票為
    23張，黃秋霞本票為20張，丙○○本票為18張，均係屬單純
    一罪，並不發生想像競合之問題 (見最高法院93年度台上字
    第6657號判決發回意旨）。又被告前後多次之行使偽造準私
    文書、詐欺取財、偽造有價證券犯行，時間緊接，方法相同
    ，所犯又各係犯罪構成要件同一之罪，顯係各基於概括犯意
    反覆為之，為連續犯，依刑法第56條規定各以一罪論。被告
    上開所犯行使偽造之準私文書、偽造有價證券及詐欺取財等
    3 罪，有方法結果之牽連關係，依刑法第55條規定應從一重
    之偽造有價證券罪處斷。上開偽造林淑惠本票及標單並行使
    用以詐欺取財部分未據起訴，惟該部分與已起訴並論罪科刑
    部分有連續犯之裁判上一罪關係，仍為起訴效力所及，本院
    自得併予審究。本件被告冒標後冒名簽發票據交付會員之目
    的，單純係為擔保其原應付會款之債務，與一般偽簽票據直
    接用以交付詐財行為之性質相較，犯罪惡感尚屬有間，本件
    犯後，有關薛復華冒標部分，因係翁婿關係，薛復華對於日
    後所被偽簽之本票民事責任已有所承擔，業據薛復華到庭證
    述在卷，並有和解書附卷可參；被告本人亦盡其所能回收流
    通在外之其餘本票，有本票10紙附卷可按，而其冒標之時點
    亦非集中互助會前段，所生互助會員損失相對減少，衡其犯
    罪情節尚屬非重，且已73歲，然其所犯係屬最低本刑3 年以
    上有期徒刑之罪，法重情輕，若處以最低法定刑猶嫌過重，
    尚有可憫恕之處，爰依刑法第59條減輕其刑。
四、原審據以論處被告罪刑，固非無見。惟查：(一)本件互助會會
    員數（含會首）係34會，依其得標會次，可計算出其活會會
    員及扣除被告本人及其餘人頭活會會數，其所偽簽林淑惠本
    票為28張，薛復華本票為23張，黃秋霞本票為20張，丙○○
    本票為18張（如前所述），原審認所偽簽之薛復華本票為28
    張，黃秋霞本票為24張，即與事實不符，自有未合。(二)同時
    偽造同一被害人之多件同類文書或同一被害人之多張支票時
    ，其被害法益仍僅一個，不能以其偽造之文書件數或支票張
    數，計算其法益；此與同時偽造不同被害人之文書或支票時
    ，因有侵害數個人法益，係一行為觸犯數罪名者迥異。是如
    同時偽造同一人之支票數張，係屬單純一罪，並不發生想像
    競合之問題。原判決事實僅認定被告有連續以黃秋霞等人名
    義偽造本票，惟未記載各次所偽造之本票張數，事實之認定
    即有瑕疵；另原判決理由欄內竟謂「被告於各次冒標會款後
　　，先後同時偽造被害人林淑惠本票31張、薛復華本票28張、
　  黃秋霞本票24張及丙○○本票18張，亦屬一行為觸犯數個偽
    造有價證券罪名，應依想像競合犯規定從一重之偽造有價證
    券罪處斷。」（見原判決第5 頁倒數第7 至5 行），自有適
    用法則不當之違誤。被告上訴意旨否認犯罪，指摘原判決不
    當，雖無可取，惟原判決既有上述之可議，自應由本院將原
    判決撤銷改判。茲審酌被告犯罪所冒標詐取會款達四會，犯
    後未與被害人為相當程度之賠償，仍飾詞狡辯，犯後態度非
    佳等一切情狀，爰量處如主文第二項所示之刑。被告所偽造
    如附表1 所示之本票，因無證據足以證明業已滅失，依刑法
    第205 條規定併宣告沒收；如附表2 示之偽造印章，亦無證
    據足以證明已滅失，依刑法第219 條規定併宣告沒收。至上
    開偽造本票上所蓋用偽造之印文，係屬偽造之本票之一部，
    已因上開本票之沒收而包括在內，不另為沒收之諭知。至被
    告冒標時偽造之標單，及其上偽造之署押，於互助會開標後
    ，依民間互助會之習慣皆於當場作廢撕毀而不存在，自無從
    予以宣告沒收，併此敘明。
據上論斷，應依刑事訴訟法第369 條第1 項前段、第364 條、第
299 條第1 項前段，刑法第56條、第201 條第1 項、第216 條、
第210 條、第339 條第1 項、第55條、第59條、第205 條、第
219 條，罰金罰鍰提高標準條例第1 條前段，判決如主文。
本案經檢察官朱文彬到庭執行職務。
中　　華　　民　　國　　94  　年　　3 　月    31      日
                        刑事第四庭審判長法官  蕭權閔
                                        法官  陳吉雄
                                        法官  李嘉興
以上正本證明與原本無異。
如不服本判決，應於判決送達後10日內向本院提出上訴狀，其未
述理由者並應於提出上訴狀後10日內向本院補提理由書（應附
繕本)。
                                      書記官  劉金萍
中　　華　　民　　國　　94  　年　　3 　月    31      日
附錄本判決論罪科刑法條：
刑法第201條第1項
  意圖供行使之用，而偽造、變造公債票、公司股票或其他有價
  證券者，處3 年以上10年以下有期徒刑，得併科3 千元以下罰
  金。
刑法第216條
  行使第210 條至第215 條之文書者，依偽造、變造文書或登載
  不實事項或使登載不實事項之規定處斷。
刑法第210條
  偽造、變造私文書，足以生損害於公眾或他人者，處5 年以下
  有期徒刑。
刑法第339條第1項
  意圖為自己或第三人不法之所有，以詐術使人將本人或第三人
  之物交付者，處5 年以下有期徒刑、拘役或科或併科1 千元以
  下。
臺灣高等法院高雄分院94年度上更(一)字第9號判決附表
附表一：偽造之本票
┌──┬───┬──────┬────┬──┬────┐
│編號│發票人│發票日期    │票面金額│張數│備註(得 │
│    │      │即冒標會款日│(新台幣)│    │標金額) │
├──┼───┼──────┼────┼──┼────┤
│　1 │林淑惠│84年4 月25日│2 萬元  │28張│5200元  │
├──┼───┼──────┼────┼──┼────┤
│  2 │薛復華│84年10月25日│2 萬元  │23張│7600元  │
├──┼───┼──────┼────┼──┼────┤
│  3 │黃秋霞│85年2 月25日│2 萬元  │20張│6400元  │
├──┼───┼──────┼────┼──┼────┤
│  4 │丙○○│85年5 月25日│2 萬元  │18張│7600元  │
└──┴───┴──────┴────┴──┴────┘
附表二：偽造之印章
┌──┬─────┬──┬──────────────┐
│編號│偽造之印章│枚數│沒收依據之法條              │
├──┼─────┼──┼──────────────┤
│　1 │林淑惠印章│1枚 │刑法第219條                 │
├──┼─────┼──┼──────────────┤
│  2 │薛復華印章│1枚 │刑法第219條                 │
├──┼─────┼──┼──────────────┤
│  3 │黃秋霞印章│1枚 │刑法第219條                 │
├──┼─────┼──┼──────────────┤
│  4 │丙○○印章│1枚 │刑法第219條                 │
└──┴─────┴──┴──────────────┘
